【裁判字號】    97,訴,35
【裁判日期】    980420
【裁判案由】    分配表異議之訴等
【裁判全文】
臺灣桃園地方法院民事判決                97年度訴字第35號
原      告  乙○○
訴訟代理人  邱秀珠律師
複  代理人  溫俊富律師
被      告  甲○○
上列當事人間分配表異議之訴事件，本院於民國98年4 月6 日言
詞辯論終結，判決如下：
    主  文
原告之訴駁回。
訴訟費用由原告負擔。
    事實及理由
壹、程序方面：
一、按債權人或債務人對於分配表所載各債權人之債權或分配金
    額有不同意者，應於分配期日一日前，向執行法院提出書狀
    ，聲明異議；異議未終結者，為異議之債權人或債務人，得
    向執行法院對為反對陳述之債權人或債務人提起分配表異議
    之訴，強制執行法第39條第1 項、第41條第1 項前段定有明
    文。本件訴外人黃鑾等5 人聲請拍賣原告所有之桃園縣八德
    市○○段166 號土地，經本院民事執行處以92年度執字第10
    628 號受理拍定，被告持本院93年度票字第3494號民事裁定
    暨其確定證明書參與分配，經本院製作完成分配表列入分配
    ，定期於民國96年12月4 日實行分配，原告對被告債權分配
    之金額有異議，於分配期日前之96年11月30日以民事聲明異
    議狀向本院民事執行處聲明異議，並在異議未終結前之96年
    12月31日提起本件分配表異議之訴，業經本院調卷審閱屬實
    ，原告提起本件分配表異議之訴合於法律規定，先予敘明。
二、次按確認法律關係之訴，非原告有即受確認判決之法律上利
    益者，不得提起之，民事訴訟法第247 條第1 項前段定有明
    文。所謂即受確認判決之法律上利益，係指法律關係之存否
    不明確，原告主觀上認其在法律上之地位有不安之狀態存在
    ，致其私法上地位有受侵害之虞，能以確認判決將之除去者
    而言（最高法院52年台上字第1240號判例意旨參照）。原告
    起訴主張附表編號1 本票係換票未取回之本票，兩造間就該
    紙本票並無債權債務關係存在，請求確認被告所執有原告簽
    發附表所示本票3 紙本金債權總和超過新台幣（下同）290
    萬元之部分債權不存在，此為被告所否認。兩造就本票債權
    本金總額超過290 萬元之債權是否存在既有爭執，致原告應
    否負擔超過本金290 萬元之本票債務處於不安定狀態，其私
    法上地位有受侵害之危險，而此不安之狀態得以確認判決除
    去，揆諸上揭說明，原告自有即受確認判決之法律上利益，
    其提起本件確認之訴，亦屬有據。
三、末按不變更訴訟標的，而補充或更正事實上或法律上之陳述
    者，非為訴之變更或追加，民事訴訟法第256條定有明文。
    原告起訴時其聲明：「一被告持有如附表所示之3 紙本票本
    金債權總和超過290 萬元之部分不存在。二鈞院92年度執字
    第10628 號強制執行事件於96年9 月26 日 所製作之分配表
    ，其中所列次序11，被告之債權原本2,432,000 元及利息60
    7,267 元，均應予剔除；分配金額124,192 元，應予配合更
    正。」，嗣於97年9 月22日提出民事準備書(一)狀，其聲明載
    為：「一確認被告持有如附表所示之3 紙本票本金債權總和
    超過290 萬元之部分不存在。二鈞院92年度執字第10628 號
    強制執行事件，於96年9 月26日所製作之分配表，其中所列
    次序11，被告之債權原本2,432, 000元及利息607,267 元，
    均應予剔除。」等語，核原告前後之聲明其訴訟標的並無變
    更，僅更正、補充法律上之陳述，依前開法律規定，非為訴
    之變更。
貳、實體方面：
一、原告主張：
  (一)訴外人丙○○於88年至90年間按月代墊原告向他人承租土地
    之租金款項1,098,180 元，故其在91年8 月5 日要求原告含
    其自算之利息，以180 萬元作為債務總額，且連同計算91年
    8 月5 日起至92年5 月30日止之利息，連同本金、利息於91
    年8 月5 日簽發如附表編號1 所示面額2,432,000 元之本票
    交付予丙○○。嗣因原告於上開本票屆期後無法償還，丙○○於92年6 月30日找到原告，告稱如不還款即必須換票，而
    面額2,432,000 元之本票在朋友那裡，原告自知到期不還款
    理虧，故於92年6 月30日再簽發如附表編號2 、3 所示面額
    各250 萬元及40萬元之本票交付予丙○○，並約定丙○○需
    將如附表編號1 所示之本票交還予原告，詎丙○○未依約交
    還本票。
  (二)嗣被告持如附表所示之3 紙本票向鈞院聲請本票准許強制執
    行裁定，並經鈞院以93年度票字第3494號裁定准許在案，惟
    原告與丙○○間之債權債務關係應僅限於如附表編號2 、3
    即面額250 萬元、40萬元之本票債權債務及利息，附表編號
    1 之本票債務2,432,000 元不應再計入原告之總債務內，故
    原告自有確認被告持有如附表所示之3 紙本票，本金債權超
    過290 萬元之部分不存在之必要。被告以上開本票裁定向鈞
    院民事執行處聲請參與分配，經鈞院以92年度執字第10628
    號受理，並於96年9 月26日製作分配表，惟其中所列被告之
    債權2,432,000 元及利息607,267 元，因重覆自應予應剔除
    ，所列分配金額124,192 元亦應予以配合更正。
  (三)被告如主張丙○○有交付相當於附表編號1 至3 之本票金額
    予原告，除原告自認之180 萬元外，應舉證證明有交付之事
    實，否則就超過附表編號2 、3 本票之總額290 萬元外，應
    認本票債權不存在。又被告於如附表所示發票日或前數日均
    無相當於2,432,000 元、250 萬元及40萬元之領款，足認被
    告並無大筆金額可出借予他人，被告顯係無對價或至少以不
    相當之對價取得系爭3 紙本票，其僅係丙○○之人頭，以其
    名義為執票人並聲請本票准許強制執行，目的在規避票據法
    上之直接抗辯。
  (四)被告在89年度至92年度之所得雖均有100 餘萬元，惟扣除生
    活費後，被告應無分別於92年、92年各出借2,432,000 元及
    290 萬元之資力。被告既係無對價取得系爭3 紙本票，則依
    票據法第14條第2 項規定，其不得享有優於其前手即丙○○
    之權利。而若丙○○於91年8 月5 日向被告借款2,432,000
    元轉借予原告，則92年5 月30日本票屆期時因原告未還款，
    丙○○顯亦無資力還款予被告，是被告在未獲原告或丙○○
    還款之情況下，豈有可能於92年6 月30日再出借290 萬元給
    丙○○借款予顯失信用之原告之理？被告之主張，除與其資
    力及帳戶進出不合外，亦顯不合常理。
  (五)原告於收受鈞院93年度票字第3494號民事裁定後，曾對被告
    提起確認本票債權不存在之訴訟，然因原告當時經濟窘迫，
    未能依限繳交裁判費，始遭鈞院裁定駁回。故被告辯稱原告
    理應當時即應提起本票債權不存在之訴，何以近3 、4 年均
    未提起，迄今始提起本訴有違常理等語，實屬誤會。並聲明
    ：1.確認被告持有如附表所示之3 紙本票本金債權總和超過
    290 萬元之部分不存在。2.鈞院92年度執字第10628 號強制
    執行事件，於96年9 月26日所製作之分配表，其中所列次序
    11，被告之債權原本2,432,000 元及利息607,267 元，均應
    予剔除。
二、被告則以：
  (一)原告主張伊與丙○○間之借貸款項數額，與被告自丙○○處
    取得系爭本票3 紙之債權，應屬二事。依票據法第13條規定
    ，票據債務人不得以自己與發票人或執票人前手間所存抗辯
    事由對抗執票人。且票據行為為不要因行為，執票人不負證
    明關於給付之原因之責任。
  (二)被告非借名予丙○○行使債權之人，且被告89年至92年之年
    度所得分別為1,330,232 元、2,183,175 元、2,567,650 元
    及1,613,351 元，足見被告有資力貸與本票所示面額之款項
    ，原告以銀行存摺往來明細無相當於系爭本票面額之領款，
    主張被告係無對價取得系爭本票，並非事實。況丙○○於鈞
    院92年度執字第10628 號調查時亦陳稱：乙○○先來找我借
    錢…因資金不足所以去找甲○○請他幫忙，甲○○因相信我
    ，所以同意收乙○○開的本票等語。
  (三)被告於93年6 月3 日即執附表本票3 紙向鈞院聲請裁定准許
    強制執行，且於93年7 月12日確定在案。果若如原告所稱本
    票面額2,432,000 元之債務不存在，依一般情形，原告當時
    即應提起本票債權不存在之訴，惟原告卻迄至執行分配表製
    作完成始提起本訴，有違常情。又若如原告所陳稱係依丙○○指示簽發本票面額250 萬元及40萬元之本票各1 紙，藉以
    交換返還面額2,432,000 元之本票，則原告未取得面額為2,
    432,000 元之本票前，應不至交付面額250 萬元及40萬元之
    本票等語資為抗辯。並聲明：原告之訴駁回。
三、兩造不爭執事項:
  (一)系爭本票3 紙係由原告簽發後交付予丙○○；丙○○再交付
    予被告。
  (二)被告執有原告所簽發如附表所示之本票3 紙，經本院93年度
    票字第3494號裁定准予強制執行並經確定，被告據以聲請本
    院92年度執字第10628 號返還消費借貸款強制執行事件參與
    分配。
四、兩造爭執事項：
  (一)附表編號1所示票面金額為2,432,000元之本票是否為訴外人
    丙○○未返還原告之本票？
  (二)被告受讓附表編號1 、2 、3 所示本票是否為無對價或以不
    相對對價取得系爭本票？
五、得心證之理由：
  (一)按當事人主張有利於己之事實者，就其事實有舉證之責任。
    但法律別有規定，或依其情形顯失公平者，不在此限。民事
    訴訟法第277 條定有明文。又提起消極確認之訴，依舉證責
    任分配原則，主張消極事實之當事人固不負舉證責任；惟以
    換票為原因而簽發新票據時，於簽發新票據之同時必收回舊
    票據為常態，反之則為變態，主張變態事實者，應負舉證責
    任。原告訴之聲明第一項係請求確認兩造就附表所示3 紙本
    票之本金超過290 萬元之票據債權不存在，原告雖係提起消
    極確認之訴，惟依原告主張附表編號1 所示面額2,432,000
    元本票係原告於91年8 月5 日簽發交付予訴外人丙○○，用
    以清償丙○○於88年至90年間按月代墊原告向祭祀公業承租
    土地之租金、利息180 萬元，加計91年8 月5 日起至92年5
    月30日止之利息，合計為2,432,000 元，嗣因原告於上開本
    票屆期無法還款，故於92年6 月30日再簽發附表編號2 、3
    所示面額各為250 萬元、40萬元之本票二紙合計290 萬元交
    付予丙○○換票，但丙○○未將附表編號1 之本票返還予原
    告等語，係以對於附表3 紙本票之真正並不爭執，惟爭執附
    表編號1 之本票係換票而未取回，則依舉證責任轉換之原則
    ，即應由原告就其主張有利於己之變態事實，負舉證責任。
    又「票據債務人不得以自己與發票人或執票人之前手間所存
    抗辯之事由對抗執票人。但執票人取得票據出於惡意者，不
    在此限。」票據法第13條定有明文。又「票據行為為不要因
    行為，即不以給付之原因為要素而得成立之行為，凡簽名於
    票據之人，不問原因如何，均須依票上所載文義負責，除執
    票人取得票據係出於惡意成詐欺者外，發票人不得以自己與
    執票人前手所存抗辯之意由，對抗執票人。」最高法院著有
    49 年 台上字第678 號判例意旨可資遵循。
  (二)原告主張附表編號1 之本票係換票未取回等情，已為被告所
    否認。經查：兩造並非附表所示3 紙本票之直接前後手關係
    ，為兩造不爭之事實，且原告並未舉證證明被告取得上開本
    票係惡意，則原告以附表編號1 本票係其與被告前手丙○○
    間所存換票未取回之抗辯事由對抗被告，已無可取。且若附
    表編號2 、3 之本票，係原告因編號1 之本票屆期無法清償
    始簽發並交付丙○○，原告應無可能在未收回附表編號1之
    本票前，即再交付附表編號2 、3 之本票予丙○○，原告主
    張換票未取回，顯違經驗法則。又原告既主張附表編號1 之
    本票係本金180 萬元，加計91年8 月5 日起至92年5 月30日
    止之利息，則若附表編號2 、3 之本票確係附表編號1 本票
    到期無法清償而簽發，何以附表編號2 、3 之本票發票日非
    緊接著92年5 月30日之利息截止日，而係92年6 月30日？又
    證人即訴外人丙○○於本院到庭結證：我與原告認識20年左
    右，原告有向祭祀公業承租土地，我為該祭祀公業的總幹事
    ，原告承租土地後並未按時繳納租金，有拜託我週轉租金及
    現金，我錢不夠改向被告週轉，我是借錢給原告，原告開票
    給我，本票都是發票日當日所簽發，附表編號1 的本票是以
    前借的錢沒有辦法還，開新票來換舊的票，舊的票原告有拿
    回去，借的錢有包括現金及其他急用的錢，該張本票被告出
    了2 、30萬元，附表編號2 的250 萬元本票是之前到期的票
    還有原告當時再借的錢加上去的，40萬元本票是原告借的錢
    ，250 萬元及40萬元都是我的等語（見本院卷第187 至190
    頁），已明確證述並無原告所稱換票未取回之事；再原告以
    被告之銀行帳戶在附表編號1 本票發票日即91年8 月5 日或
    前數日，並無2,432,000 元之領款，而推認被告僅係丙○○
    之人頭，而無對價或以不相當對價取得本票云云。然查，附
    表編號1 本票之簽發，係丙○○代墊原告自88年至90年間向
    祭祀公業承租土地之租金連同利息而於91年8 月5 日簽發本
    票交付丙○○乙節，為原告所自承，丙○○代墊租金之期間
    既有2 年餘，則被告銀行帳戶於91年8 月5 日或前數日無該
    筆2,432, 000元金額之提領，本無何可議之處，原告以此推
    認被告僅係丙○○之人頭，及無對價或以不相當對價取得本
    票，並無依據。從而原告主張附表編號1 本票係換票未取回
    乙節，並無可採。
  (三)次按以惡意或有重大過失取得票據者，不得享有票據上之權
    利。無對價或以不相當之對價取得票據者，不得享有優於其
    前手之權利。票據法第14條有明文。所謂不得享有優於其前
    手之權利，係指前手之權利如有瑕疵，該取得人即應繼受其
    瑕疵，人的抗辯並不中斷；如前手無權利時，取得人即不能
    取得權利而言。又票據行為為不要因行為，執票人不負證明
    關於給付之原因之責任，如票據債務人主張執票人取得票據
    出於惡意或詐欺時，則應由該債務人負舉證之責。被告為附
    表3 紙本票執票人，其對於自前手丙○○取得本票有相當對
    價之事實，本不負舉證責任，原告主張被告取得本票係出於
    惡意或無對價或以不相當對價取得者，依上開舉證責任分配
    原則，自應由原告就此主張有利於己之事實負舉證責任。
  (四)查原告對於附表編號2 、3 所示2 紙本票係其因積欠訴外人
    丙○○債務，而於92年6 月30日簽發交付丙○○，該2 紙本
    票債權存在事實，並無爭執，則原執票人丙○○之票據請求
    權既存在，並無票據障礙或消滅事由，繼受取得上開2 紙票
    據之被告，自得享有票據上之權利，無待贅言。又附表編號
    1 本票，並無換票未取回之事實存在，被告之前手丙○○有
    票據上權利之事實，已如前述，則繼受取得票據之被告自亦
    得行使票據上之權利。原告既不能舉證被告之前手丙○○對
    於系爭3 紙本票有何不能享有票據上權利，或其票據權利應
    受限制，僅以被告在票載發票日或前數日均無相當於票面金
    額之領款，及其年收入不足以出借鉅款，遽認其無大筆金額
    可出借予他人，而主張被告係以無對價或不相當對價取得系
    爭本票等情，均屬臆測之詞，自難採憑。
  (五)綜上所述，被告為附表3 紙本票執票人，原告不能舉證證明
    被告之票據請求權有何障礙或消滅事由，則其聲明請求確認
    被告就附表3 紙本票本金超過290 萬元部分之票據債權不存
    在，為無理由，從而原告另聲明請判決本院92年度執字第10
    628 號強制執行事件，於96年9 月26日所製作之分配表，其
    中所列次序11，被告之債權原本2,432,000 元及利息607,26
    7 元，均應予剔除，亦無理由，均應予駁回。
六、本件事證已臻明確，兩造其餘主張、陳述及所提證據資料，
    經本院斟酌後，認與判決結果不生影響，爰不再一一論述，
    併此敘明。
七、訴訟費用負擔之依據：民事訴訟法第78條。
中    華    民    國    98    年    4     月    20    日
                  民事第三庭    法  官  黃斯偉
以上正本係照原本作成
如對本判決上訴，須於判決送達後20日內向本院提出上訴狀
中    華    民    國    98    年    4     月    21    日
                                書記官  陳立勳
┌──────────────────────────────────────────┐
│附表：                                                              97年度訴字第35號│
├──┬──────┬─────────┬──────┬──────┬────┬───┤
│編號│發票日      │票面金額（新台幣）│到期日      │利息起算日  │票據號碼│備  註│
├──┼──────┼─────────┼──────┼──────┼────┼───┤
│ 1  │91年8 月5 日│2,432,000元       │92年5 月30日│92年5 月30日│100359  │      │
├──┼──────┼─────────┼──────┼──────┼────┼───┤
│ 2  │92年6 月30日│2,500,000元       │93年5 月30日│93年5 月30日│205041  │      │
├──┼──────┼─────────┼──────┼──────┼────┼───┤
│ 3  │92年6 月30日│400,000元         │93年5 月30日│93年5 月30日│205042  │      │
└──┴──────┴─────────┴──────┴──────┴────┴───┘


司法院資訊處製作；財團法人民間司法改革基金會備份。
